【裁判字號】    99,上易,72
【裁判日期】    990311
【裁判案由】    詐欺
【裁判全文】
臺灣高等法院高雄分院刑事判決          99年度上易字第72號
上  訴  人  臺灣高雄地方法院檢察署檢察官
被      告  丙○○
被      告  乙○○
上列上訴人因被告詐欺案件，不服臺灣高雄地方法院98年度易字
第794 號中華民國98年11月27日第一審判決（起訴案號：臺灣高
雄地方法院檢察署97年度偵字第3451號），提起上訴，本院判決
如下：
     主  文
原判決關於丙○○部分撤銷。
丙○○無罪。
其他上訴駁回。
     理  由
一、公訴意旨略以：被告丙○○、乙○○2 人，因見告訴人甲○○年紀老邁，手邊又有些許退休金，竟基於為自己不法所有
    意圖之犯意聯絡，於民國95年8 月15日前某日，由從業保險
    業務工作之被告丙○○向告訴人甲○○諉稱其有招攬到客戶
    乙○○，但該客戶沒錢繳交保險費，需由被告丙○○先代為
    墊付，惟被告丙○○本身亦缺乏資金，而向告訴人甲○○借
    貸新臺幣（下同）48萬元，並詐稱月息為2 分半；告訴人甲○○因已無生產能力，僅依賴退休金生活，為賺取月息2 分
    半之代價致陷於錯誤而應允借貸。詎被告丙○○、乙○○2
    人自始即無清償意願及能力，取得上開款項後，即避不見面
    迄今分文未予清償，告訴人甲○○始知受騙。經甲○○提出
    告訴，因認被告丙○○、乙○○均涉犯刑法第339 條第1 項
    之詐欺取財罪嫌云云。
二、按被告以外之人於審判外之陳述，雖不符刑事訴訟法第159
    條之1 至第159 條之4 之規定，而經當事人於審判程式同意
    作為證據，法院審酌該言詞陳述或書面陳述作成時之情況，
    認為適當者，亦得為證據；當事人、代理人或辯護人於法院
    調查證據時，知有刑事訴訟法第159 條第1 項不得為證據之
    情形，而未於言詞辯論終結前聲明異議者，視為有前項之同
    意，刑事訴訟法第159 條之5 定有明文。下列引用之證據，
    均經本院依法踐行調查證據程式，檢察官及被告2 人俱不爭
    執各該證據之證據能力，且迄至本院言詞辯論終結前，未就
    上開證據之證據能力聲明異議，復查無依法應排除其證據能
    力之情形，本院審酌上開證據之形式及取得之過程並無瑕疵
    、與待證事實具有關連性等情況，認為適當，揆諸前揭規定
    ，認上開證據均有證據能力。
三、按檢察官就被告犯罪事實，應負舉證責任，並指出證明之方
    法；犯罪事實應依證據認定之，無證據不得認定犯罪事實；
    不能證明被告犯罪者，應諭知無罪之判決，刑事訴訟法第16
    1 條第1 項、第154 條第2 項、第301 條第1 項分別定有明
    文。次按事實之認定，應憑證據，如未能發現相當證據，或
    證據不足以證明，自不能以推測或擬制之方法，為裁判之基
    礎。且認定不利於被告之事實，須依積極證據，苟積極證據
    不足為不利於被告事實之認定時，即應為有利於被告之認定
    ，更不必有何有利之證據；又刑事訴訟法上所謂認定犯罪事
    實之積極證據，係指適合於被告犯罪事實之認定之積極證據
    而言，雖不以直接證據為限，間接證據亦包括在內，然而無
    論直接或間接證據，其為訴訟上之證明，須於通常一般之人
    均不致有所懷疑，而得確信其為真實之程度者，始得據為有
    罪之認定，倘其證明尚未達到此一程度，而有合理之懷疑存
    在，無從使事實審法院得有罪之確信時，即應由法院諭知被
    告無罪之判決（最高法院30年上字第816 號、29年上字第31
    05號、40年臺上字第86號、76年臺上字第4986號判例意旨可
    資參照）。又刑法第339 條詐欺罪之成立，須行為人主觀上
    有為自己或第三人不法所有之意圖，客觀上係以詐術使人將
    本人或第三人之物交付，或得財產上之不法利益為要件。若
    無為自己或第三人不法所有之意圖，或未使用詐術，皆不能
    成立詐欺罪。再所謂以詐術使人交付，必須被詐欺人因其詐
    術而陷於錯誤，若其所用之方法不能認係詐術，亦不致使人
    陷於錯誤，亦不成立詐欺罪。至債務人於債之關係成立後，
    其有未依約定本旨履行者，在社會一般交易經驗上常見之原
    因非一，舉凡因不可歸責於己之事由而不能給付，或因合法
    主張抗辯而拒絕給付，甚至在負債之後另行遲延給付，皆有
    可能，非可盡予推定為自始無意給付之財產犯罪一端，若無
    足可證明其自始意圖不法所有之積極證據，縱就所負債務惡
    意違約不為履行，仍為民事上之問題，要難以單純債務不履
    行之狀態而推測其負債之初已有詐欺之故意。
四、公訴人認被告丙○○、乙○○涉犯前開詐欺取財罪嫌，無非
    以被告乙○○之供述、告訴人甲○○之指述、被告乙○○及
    同案被告丙○○2 人共同簽立之切結書1 紙及本票25張為其
    論據。
五、訊據被告丙○○、乙○○固不否認有向告訴人借款之事實，
    惟堅決否認有何詐欺取財之犯行，一致辯稱：本案是乙○○
    透過丙○○後，2 人一起向告訴人借錢，丙○○借款15 萬
    元，乙○○借款10萬元，合計借25萬元，沒有借到48萬元這
    麼多，乙○○是因當時公公住院，負擔不起，伊有一直在繳
    利息，每個月都有將利息2,500 元拿給丙○○，請丙○○幫
    伊匯給告訴人，是後來聯絡不上丙○○，又不知道告訴人的
    帳號才沒有繳息。被告等2 人現在也已經與告訴人和解了，
    並無詐欺之故意等語。
六、經查：
  (一)證人即告訴人甲○○固分別於96年12月10日、97年1 月11日
    、97年2 月21日本案偵查中陳稱：丙○○為某家公司保險員
    ，拉到一位客戶，但因該客戶沒錢，丙○○欲先替該客戶代
    墊保險費，故向伊商借48萬元，月息2 分5 ，伊遂於95年12
    月25日在高雄縣鳳山市大東醫院附近之丙○○公司將現金48
    萬元交付予丙○○，當時乙○○也有在場，伊當時是第一次
    見到乙○○，丙○○、乙○○當場開立面額均為2 萬元之本
    票共25張予伊作擔保，但之後丙○○都沒有還伊錢，所以後
    來丙○○、乙○○才來伊家裡寫下切結書，由乙○○則擔任
    保證人，伊已經80多歲，沒有工作，剩下一些退休金，想賺
    一點利息錢，才會借錢給丙○○及乙○○，沒想到被告丙○○會騙伊，伊借款給丙○○及乙○○只有這一次而已云云（
    見臺灣高雄地方法院檢察署《下稱高雄地檢署》96年度他字
    第97 46 號卷《下稱本案他字卷》第3 至4 、18頁、高雄地
    檢署97年度偵字第3451號卷《下稱偵字卷》第9 頁），並提
    出切結書1 紙及本票25張為據（見本案他字卷第5 至14頁）
    。而該切結書內容則略為：本人丙○○共欠甲○○48萬元，
    因失業多年，請求分期償還，甲○○同意自95年9 月25日起
    至97年9 月25日止，分25期償還，每期2 萬元等語，切結書
    末行之立書人為同案被告丙○○，並由被告乙○○擔任保證
    人；上開本票25張則均由丙○○及乙○○為共同發票人等情
    ，有上開切結書1 紙及本票25張可證。參以被告乙○○並不
    否認上開切結書及本票為其所親簽，亦不否認曾向告訴人借
    款之事實，堪認丙○○及乙○○確於95年8 月15日前某日向
    告訴人借貸若干金額後，共同簽發上開本票25張，且之後由
    同案被告丙○○於95年8 月15日簽立上開切結書1 紙，並由
    被告乙○○為保證人無誤。
  (二)惟證人即告訴人分別於偵訊及原審法院審理中證稱：丙○○
    及乙○○只向伊借過這一次錢，是丙○○出面向伊借錢，乙○○也有出面向伊講話借錢，但其2 人當時是用什麼理由向
    伊借錢，伊全忘記了，伊是將現款48萬元在丙○○任職的保
    險公司辦公室交付給丙○○，當時乙○○也在旁邊，丙○○
    及乙○○有寫了本票25張，說好要依本票的到期日來還錢，
    並約定利息3 分，伊借錢給別人是想賺一些利息錢，無論對
    方用何種理由向伊借錢，只要對方可以按時付利息，伊就願
    意出借款項等語（見本案他字卷第18頁、偵字卷第9 頁、原
    審法院98年度易字第794 號卷《下稱易字卷》第27至30頁）
    ，堪認無論丙○○及乙○○2 人於借款當時係以何種理由向
    告訴人借款，告訴人均不至陷於錯誤。且丙○○及乙○○2
    人既已簽發本票25張為借款之擔保，告訴人亦願收受後出借
    款項予其2 人，亦難認告訴人有何陷於錯誤之情。況綜觀全
    卷，並無積極證據足以證明被告丙○○、乙○○當時有施用
    詐術，欺瞞告訴人，致告訴人陷於錯誤而交付款項之事實，
    則被告丙○○、乙○○辯稱：伊2 人沒有詐騙告訴人等語，
    並非無據。
  (三)證人即告訴人於98年6 月25日原審法院審理中證稱：伊與丙○○不是鄰居，被告2 人向伊48萬元時說借錢的目的是要買
    車，丙○○於借款後有還伊一期，但伊忘記是還多少，在此
    之前，伊不曾借錢給被告2 人云云（見原審法院97年度審簡
    字第4468號卷第65至66頁）；嗣於98年10月8 日本案之原審
    法院審理中改稱：被告2 人只向伊借過1 次錢，伊已經忘記
    被告2 人是以何種理由向伊借這48萬元，被告2 人向伊借錢
    後從來沒有還過一部分的本金、利息云云（見易字卷第27至
    29頁），嗣經檢察官提示其先前申告時所述內容問：「你在
    提告訴時，說是丙○○招攬保險，要付乙○○的保險費，是
    用這樣的理由向你借錢嗎？」，告訴人則答稱：「是」，後
    於同一次庭期中又稱：丙○○在這筆48萬元之前，還有向伊
    借過3 萬、5 萬元的，丙○○之前借的3 萬、5 萬都已經還
    清了云云（見易字卷第31頁），經原審法院再次追問借款之
    次數，告訴人又改稱：不是借過丙○○3 萬、5 萬，是借過
    丙○○1 萬、3 萬，都已經還了，丙○○在向伊借本案這筆
    48萬元之前，還向伊借過2 次錢，都是借1 萬元，伊不記得
    丙○○是否曾經說因要買車所以向伊一筆50萬元云云（見易
    字卷第31至32頁），其前後陳述反覆不一，已難信其所述為
    真。參以告訴人曾於96年3 月7 日對被告丙○○提出詐欺告
    訴，經高雄地檢署以96年度他字第2018號案件（下稱前案）
    受理，其於申告中陳稱：伊與丙○○是10多年的鄰居，丙○○於95年6 月間以要買新車為由，在高雄縣鳳山市大東醫院
    附近之某保險公司內，向伊借50萬元，伊是分幾次，每次10
    萬元或20萬元交付給丙○○，伊與丙○○約定月息2 分，伊
    並邀求丙○○寫一份切結書及25張本票給伊作擔保，但丙○○事後都沒有還款，伊在此之前借錢給丙○○很多次，都是
    1 至3 萬元的數額，丙○○說是要先墊付客戶的保險費，丙○○之前借的都有還了云云（見高雄地檢署96年度他字第20
    18號卷《下稱前案他字卷》第3 至4 頁），告訴人並於該次
    申告時提出與本案一模一樣之切結書1 紙及本票25張為證等
    事實，業據原審法院依職權調閱該案全卷審核屬實（見前案
    他字卷第5 頁以下至第6 頁之前），則告訴人於本案中提出
    用以佐證被告乙○○及丙○○2 人向其借款48萬元之切結書
    1 紙及本票25張，其表彰之債權究竟為本案之48萬元或其於
    前案所主張之50萬元？告訴人究竟有無於95年8 月15日前某
    日在大東醫院附近之某保險公司內出借48萬元予被告乙○○
    及丙○○2 人，並當場1 次交付現金48萬元予其2 人收受？
    其2 人究竟以何種理由向告訴人借款，及其2 人與告訴人間
    究否為鄰居，以致告訴人陷於錯誤而出借款項？均誠屬可疑
    ，自難僅憑告訴人前開指述，遽認被告丙○○係以欲代客戶
    墊付保險費為由向告訴人借款48萬元，並與被告乙○○共同
    簽發本票25張交予告訴人之方式，致告訴人陷於錯誤而交付
    款項。
  (四)參以證人即被告丙○○於原審法院審理中證稱：伊曾向告訴
    人借過3 次錢，每次5 萬元，合計15萬元，伊向告訴人借錢
    時，乙○○不在場，當時乙○○還沒有向告訴人借錢，是後
    來乙○○說因公公生病，需要用錢，伊就建議乙○○去詢問
    告訴人是否願意借錢，伊有帶乙○○去見告訴人，乙○○向
    告訴人共借2 次，每次也是5 萬元，合計10萬元，告訴人不
    是一次交48萬元給伊及乙○○，伊與乙○○只靠1 張身分證
    去借錢而已，告訴人怎麼可能一次交付48萬元現金給伊及乙○○，至於伊與乙○○共同簽立之切結書及本票的金額，是
    告訴人算的，告訴人說伊與乙○○的借款金額合計後，本金
    加利息就是那麼多，告訴人要伊簽多少，伊就簽多少，因為
    告訴人當時很兇，說不簽就不讓伊與乙○○回去，且伊怕告
    訴人會去伊公司鬧，另乙○○會交利息錢給伊，由伊匯給告
    訴人等語（見易字卷第33至36頁），核與被告乙○○前開所
    辯大致相符，則被告乙○○辯稱：只透過丙○○向告訴人借
    款2 次，每次5 萬元，合計10萬元，伊有付利息，伊沒有騙
    告訴人等語，洵屬有據。
  (五)綜上所述，被告乙○○固有於95年8 月15日前某日擔任被告
    丙○○向告訴人借款之保證人，惟告訴人指述被告乙○○及
    被告丙○○共同向其借款之金額為48萬元一節，尚難證明為
    真實，且被告乙○○及被告丙○○向告訴人借款之理由，既
    非告訴人考量是否願意出借款項之因素，另被告乙○○亦與
    被告丙○○共同簽發面額均為2 萬元之本票25張為借款之擔
    保，經告訴人同意而收受，自難僅以被告乙○○、丙○○事
    後未依約還款，即反推被告丙○○、乙○○2 人於借款之初
    係施用詐欺致告訴人陷於錯誤而交付款項。此外，復查無其
    他積極證據足資認定被告乙○○有何檢察官所指之詐欺取財
    犯行，揆諸首揭法條、判例意旨之說明，被告丙○○、乙○○2 人被訴犯罪，均尚屬不能證明。
七、原審因而為被告乙○○無罪之諭知，核無不合。檢察官上訴
    意旨，仍執前詞，指摘原判決此部份不當，為無理由，應予
    駁回。
八、原審就被告丙○○部分，以「告訴人於96年12月10日向高雄
    地檢署對於被告丙○○提出本件詐欺告訴時，陳稱：丙○○
    稱欲先替某保險客戶代墊保險費，故向伊商借48萬元，月息
    2 分5 ，伊遂於95年12月25日在高雄縣鳳山市大東醫院附近
    之丙○○公司將現金48萬元交付予丙○○，丙○○、乙○○
    當場開立面額均為2 萬元之本票共25張予伊作擔保，但之後
    丙○○都沒有還伊錢云云，並提出切結書1 紙及本票25張為
    據等情，業如前述。而告訴人前於96年3 月7 日亦曾向高雄
    地檢署對於被告丙○○提出詐欺告訴（即前案）時，其告訴
    理由略為：伊與丙○○是10多年的鄰居，丙○○於95年6 月
    間以要買新車為由，在高雄縣鳳山市大東醫院附近之某保險
    公司內，向伊借50萬元，伊是分幾次，每次10萬元或20萬元
    交付給丙○○，伊與丙○○約定月息2 分，伊並邀求丙○○
    寫一份切結書及25張本票給伊作擔保，但丙○○事後都沒有
    還款云云（見前案他字卷第3 頁至第6 頁之前），核其所述
    被告丙○○向其借款之總金額、利息、借款事由固有不同，
    惟告訴人於96年3 月7 日提出前案告訴時所出具之切結書1
    紙及本票25張，則與其於96年12月10日提出本案告訴時所出
    具之切結書1 紙及本票25張完全相同，有該等切結書共2 份
    、本票共計50張之影本分別附於本案他字卷第5 至14頁、前
    案他字卷第5 至第6 頁之前可證，堪認告訴人所指述者，應
    屬同一筆債權無誤。次查，告訴人對於被告丙○○所提出之
    前案告訴，業經高雄地檢署檢察官於98年3 月11日以98年度
    偵緝字第18號為不起訴處分確定，除有該不起訴處分書附於
    上開卷內可參外，並有被告丙○○之臺灣高等法院被告前案
    紀錄表1 紙可佐，堪可認定。參以綜觀全卷，本案並無何不
    同於前案之新事實或新證據，亦無刑事訴訟法第420 條第1
    項第1 款、第2 款、第4 款或第5 款所定得為再審原因之情
    形，則揆諸前揭說明，告訴人對於被告丙○○提出詐欺告訴
    之原因事實，既曾經不起訴處分確定，則本件檢察官違背刑
    事訴訟法第260 條規定重行起訴。」云云，認為本案檢察官
    對被告丙○○之起訴違反刑事訴訟法第260 條規定，因而為
    被告丙○○公訴不受理之判決，固非無見。惟查：本件告訴
    人甲○○前固於96年3 月7 日對被告丙○○就同一案件向臺
    灣高雄地方法院檢察署提出詐欺告訴，惟因被告丙○○傳拘
    未到，而由臺灣高雄地方法院檢察署發布通緝。嗣告訴人另
    於前開通緝期間之96年12月10日對被告丙○○就同一案件提
    出本案之告訴，並經臺灣高雄地方法院檢察署檢察官就告訴
    人96年12月10日提出之告訴部份，於97年7 月28日對被告丙○○提起本件公訴。而告訴人於96年3 月7 日提出之告訴案
    件，因被告丙○○尚在通緝中，直至緝獲後，始由臺灣高雄
    地方法院檢察署檢察官於98年3 月11日以98年度偵緝字第18
    號為不起訴處分。是臺灣高雄地方法院檢察署檢察官就告訴
    人96年12月10日告訴之案件，於97年7 月28日提起本件之公
    訴時，前案（即告訴人於96年3 月7 日所提出告訴之案件）
    尚未經不起訴處分確定，自無違背刑事訴訟法第260 條關於
    對曾經不起訴處分確定案件重行起訴之規定。原審認本件提
    起公訴時，曾經不起訴處分確定，而諭知公訴不受理，尚有
    誤會。檢察官上訴意旨，執此指摘原判決此部分不當，為有
    理由，自應由本院將原判決關於被告丙○○部分撤銷改判，
    另為被告丙○○無罪之諭知。
據上論結，應依刑事訴訟法第368 條、第369 條第1 項前段、第
364 條、第301 條第1 項，判決如主文。
本案經檢察官方娜蓉到庭執行職務。
中    華    民    國    99    年    3     月    11    日
                刑事第五庭    審判長法  官  曾永宗
                                    法  官  鍾宗霖
                                    法  官  任森銓
以上正本證明與原本無異。
不得上訴。
中    華    民    國    99    年    3     月    11    日
                                    書記官  呂素珍

司法院資訊處製作；財團法人民間司法改革基金會備份。
